臺灣臺中地方法院刑事判決　　　　　　 100年度易字第1071號
聲　請　人　臺灣臺中地方法院檢察署檢察官
被　　　告　胡怡祥
上列被告因侵占案件，經檢察官聲請以簡易判決處刑（100年度
偵字第4803號），本院認不宜以簡易判決處刑（100年度中簡字
第840號），改依通常程序審理，並予判決如下：
    主    文
胡怡祥無罪。
    理    由
一、聲請簡易判決處刑意旨略以：被告胡怡祥明知其向曾建勳（
    所涉侵占犯嫌，另由檢察官為不起訴處分確定）所借用，由
    曾建勳於民國九十九年六月十一日向台新國際商業銀行（以
    下逕稱台新銀行）民權分行所開設之帳號00000000000000號
    帳戶，於九十九年六月十八日（聲請簡易判決處刑意旨誤為
    六月二十一日）有告訴人陶薏如不慎轉帳錯誤所匯入之新臺
    幣（下同）六萬三千元，竟意圖為自己不法之所有，委請真
    實姓名、年籍均不詳，綽號「阿亮」之成年男子提領後予以
    侵吞入己，而拒不返還告訴人；因認被告所為涉犯刑法第三
    百三十五條第一項之普通侵占罪嫌等語。
二、證據能力之說明：按被告以外之人（包括證人、鑑定人、告
    訴人、被害人及共同被告等）於審判外之陳述雖不符刑事訴
    訟法第一百五十九條之一至第一百五十九條之四等四條之規
    定，而經當事人於審判程序同意作為證據，法院審酌該言詞
    陳述或書面陳述作成時之情況，認為適當者，亦得為證據；
    當事人、代理人或辯護人於法院調查證據時，知有刑事訴訟
    法第一百五十九條第一項不得為證據之情形，而未於言詞辯
    論終結前聲明異議者，視為有前項之同意；此於刑事訴訟法
    第一百五十九條之五第一、二項定有明文。立法意旨在於傳
    聞證據未經當事人之反對詰問予以核實，原則上先予排除；
    惟若當事人已放棄反對詰問權，於審判程序中表明同意該等
    傳聞證據可作為證據；或於言詞辯論終結前未聲明異議，基
    於尊重當事人對傳聞證據之處分權，暨證據資料愈豐富，愈
    有助於真實發見之理念，且強化言詞辯論主義，使訴訟程序
    得以順暢進行，上開傳聞證據亦均具有證據能力。經查，本
    件下列所引用之被告以外之人在審判外之言詞或書面陳述，
    業經本院於審理期日踐行調查證據程序，檢察官與被告胡怡
    祥皆已當庭表示均無異見，且於本院言詞辯論終結前俱未聲
    明異議；本院審酌各該證據之製作及取得，並無證據顯示有
    何違背程序規定而欠缺適當性之情事，認以之為證據亦屬適
    當，依據上述說明，均應認具有證據能力，合先敘明。
三、按被告未經審判證明有罪確定前，推定其為無罪；又犯罪事
    實應依證據認定之，無證據不得認定犯罪事實。不能證明被
    告犯罪或其行為不罰者，應諭知無罪之判決；刑事訴訟法第
    一百五十四條第一項、第二項、第三百零一條第一項分別定
    有明文。又事實之認定，應憑證據，如未能發現相當證據，
    或證據不足以證明，自不能以推測或擬制之方法，為裁判基
    礎（最高法院40年台上字第86號判例要旨參照）。另認定犯
    罪事實所憑之證據，雖不以直接證據為限，間接證據亦包括
    在內；然而無論直接或間接證據，其為訴訟上之證明，須於
    通常一般之人不致有所懷疑，而得確信其為真實之程度者，
    始得據為有罪之認定，倘其證明尚未達到此一程度，而有合
    理之懷疑存在時，即無從為有罪之認定（最高法院76年台上
    字第4986號判例意旨可參）。又按侵占罪之成立，以擅自處
    分自己持有之他人所有物，或變易持有之意為所有之意，而
    逕為所有人之行為，為其構成要件，雖行為之外形各有不同
    ，要必具有不法所有之意思，方與本罪構成之要件相符，亦
    有最高法院十九年上字第一０五二號判例要旨可資參照。
四、本件檢察官認被告胡怡祥涉有刑法侵占罪嫌，無非係以告訴
    人陶薏如之指述、證人即前開台新銀行民權分行帳戶之申設
    人曾建勳之證詞，暨帳戶開戶資料及歷史交易明細可證明告
    訴人確有將六萬三千元之現款不慎轉帳錯誤匯入證人曾建勳
    所申立之上開帳戶內，該筆款項並已遭提領一空等為其主要
    論據。訊據被告堅詞否認涉有本件侵占犯行，辯稱：案發期
    間伊因負責管理籌組詐欺集團在臺灣地區之車手成員，故常
    有款項匯予伊收受，由伊自己收持或轉發予詐欺集團車手成
    員作為報酬。本件係詐欺集團成員林家任在九十九年六月十
    八日以電話聯絡要給付車手報酬予伊，並要求伊提供帳戶匯
    款，伊才將先前已向亦屬詐欺集團車手成員之曾建勳所商借
    前述台新銀行民權分行之帳戶資料提供予林家任，並於當晚
    央請綽號「阿亮」之謝東甫持曾建勳所交付告知之提款卡與
    密碼資料，將帳戶內於該日所匯入之款項六萬三千元全數領
    出。伊始終認為該筆款項是林家任匯予伊充作報酬之用，是
    直到九十九年六月底，曾建勳才告訴伊經銀行通知，該筆現
    款係陶薏如所錯誤轉匯，但因伊收取該筆六萬三千元之款項
    後，旋將之花用殆盡，已無法返還予陶薏如；惟伊在要求謝
    東甫前去領款之當時，並不知情該筆款項係陶薏如所錯誤匯
    入，伊將之收持己用，並無侵占之犯意等語。
五、經查：
  (一)告訴人陶薏如先前因積欠友人即證人洪藝倫款項，而證人洪
    藝倫向台新銀行申辦信用卡使用，適有信用卡消費款項尚未
    繳清，其乃要求告訴人逕自匯款至信用卡繳款帳戶為其繳納
    清償。其後告訴人即於九十九年六月十八日二十時四十一分
    許與四十三分許，先後匯款五萬元及一萬三千元欲代證人陶
    薏如償付信用卡消費款，卻因不明原因轉帳錯誤，致匯入被
    告胡怡祥先前已向亦屬詐欺集團車手成員之證人曾建勳所商
    借前述台新銀行民權分行之帳戶內。此等款項並於當日二十
    三時三十一分許、三十三分許及三十五分許，即由被告委請
    綽號「阿亮」之謝東甫持證人曾建勳所交付告知之提款卡與
    密碼資料，分次提領三萬元、三萬元及三千元而全數領出，
    再交予被告收持花用殆盡等情，已據告訴人及證人洪藝倫、
    曾建勳先後於偵查中及本院審理時所證述明確（見他字卷第
    3頁至第4頁、第19頁至第22頁、第31頁，本院卷第60頁至第
    63頁、第98頁至第100頁），此等情節並為被告所俱不爭執
    ，且有告訴人所提出之台新銀行自動櫃員機交易明細表影本
    、台新銀行九十九年八月十八日台新作文字第9913728號與
    一百年四月二十二日台新作文字第10006871號所分別函附之
    證人曾建勳向台新銀行民權分行所申設前揭帳號0000000000
    0000號帳戶之開戶基本資料及台幣存款歷史交易明細查詢等
    件在卷可稽（見他字卷第5頁、第9頁至第12頁，本院卷第50
    頁至第51頁），堪認告訴人指陳其因錯誤轉帳，將款項六萬
    三千元匯入證人曾建勳向台新銀行民權分行所申設之前揭帳
    戶內，旋並遭提領一空等情，俱屬真實。
  (二)然查，上開款項既係由告訴人陶薏如錯誤匯入證人曾建勳申
    設之台新銀行民權分行帳戶內，而此轉匯錯誤並無積極證據
    足認係出於被告胡怡祥之積極行為所致，核金錢係屬動產性
    質，依其占有表徵所有之權利，被告既向證人曾建勳商借帳
    戶以供詐欺集團成員林家任匯入報酬之用，在該筆款項匯入
    之後，被告於形式上即為該錯誤匯款六萬三千元之所有人，
    非僅存有持有之關係，亦即被告顯非單純「持有」該筆匯入
    之款項，其事後委請綽號「阿亮」之謝東甫提領該等款項花
    用，依上開說明，並非變易持有為所有，核即與刑法侵占罪
    之構成要件尚有未合，難憑此即遽令被告入罪。況縱認本件
    被告並未取得上開告訴人所錯誤匯入款項之所有權，且被告
    僅因向證人曾建勳商借帳戶而持有該筆款項；惟按刑法上所
    謂侵占罪，以被侵占之物先有法律或契約上之原因在其持有
    中者為限，否則不能成立侵占罪（最高法院52年台上字第14
    18號判例參照）。本件告訴人既係出於錯誤將前揭六萬三千
    元之款項匯入證人曾建勳申設之台新銀行民權分行帳戶內，
    則被告因商借帳戶而持有該筆款項，其取得持有關係顯非基
    於法律上或契約上之原因，依照上開最高法院判例意旨，亦
    無從認定因被告將之提領花用，即屬侵占上開款項，而有構
    成刑法侵占罪之嫌。
  (三)且按刑法侵占罪之構成要件，於行為人主觀上須有侵占之故
    意始足當之，已如前述。本件上開匯款既係出於告訴人陶薏
    如之疏忽錯誤，致該筆款項誤入證人曾建勳之帳戶內，而為
    被告所提領，觀諸前開台幣存款歷史交易明細查詢所顯示，
    被告係在告訴人於九十九年六月十八日二十時四十一分許與
    四十三分許匯款後未幾，即於當日二十三時三十一分許、三
    十三分許及三十五分許委由謝東甫領出，斯時被告當猶未能
    知悉該筆款項係屬錯誤匯款，亦即被告於主觀上係堅信該筆
    證人曾建勳申設帳戶內之款項係同屬詐欺集團成員林家任所
    匯入之報酬，被告將之提領花用，主觀上即難謂有侵占之犯
    意，亦不得遽以刑法之侵占罪相繩。
六、綜上所述，被告胡怡祥縱將告訴人陶薏如錯誤匯入證人曾建
    勳向台新銀行民權分行所申設帳戶內之款項六萬三千元提領
    花用殆盡；惟此仍應屬不當得利返還之民事糾葛範疇，被告
    於事後已然知悉上情卻仍拒不返還，告訴人自得循民事爭訟
    程序尋求救濟。本件被告於領款當時，主觀上既乏侵占犯意
    ，本院自難遽以刑法之侵占罪責相繩。是本院綜合全般卷證
    資料，對於聲請簡易判決處刑意旨所指被告之侵占犯嫌，客
    觀上既尚未達於通常一般人均不致有所懷疑，而得確信其犯
    罪事實之程度，依「罪證有疑，利於被告」之法則，即應作
    有利於被告之認定。此外，復查無其他積極證據足證被告有
    何侵占之犯行，既不能證明被告犯罪，則揆諸首揭說明意旨
    ，自應為其無罪判決之諭知。
據上論斷，應依刑事訴訟法第四百五十二條、第三百零一條第一
項，判決如主文。
本案經檢察官張富鈞到庭執行職務。
中    華    民    國   100    年    7     月    26    日
                  刑事第八庭  審判長法  官  張智雄
                                    法  官  李慧瑜
                                    法  官  陳思成
以上正本證明與原本無異。
如不服本判決應於收受判決後10日內向本院提出上訴書狀，並應
敘述具體理由；其未敘述上訴理由者，應於上訴期間屆滿後20日
內向本院補提理由書（均須按他造當事人之人數附繕本）「切勿
逕送上級法院」。
                                    書記官  陳淑華
中    華    民    國   100    年    7     月    26    日